【裁判字號】    90,簡上,96
【裁判日期】    900531
【裁判案由】    給付票款
【裁判全文】
臺灣高雄地方法院民事判決  九十年度簡上字第九六號
    上  訴  人    丁○○○
    兼訴訟代理人  丙○○
    法定代理人    甲○○
    訴訟代理人    戊○○
                  乙○○○
右當事人間請求給付票款事件，上訴人對於中華民國八十九年十二月七日本院八十九
年度雄簡更字第五號第一審判決提起上訴，本院判決如左：
    主  文
上訴駁回。
第二審訴訟費用由上訴人負擔。
    事  實
甲、上訴人方面：
一、聲明：
（一）原判決廢棄。
（二）被上訴人在第一審之訴及假執行之聲請均駁回。
二、陳述：除與原審判決書所載者相同茲予引用外，補稱：
（一）票據為文義證券，票據上之權利義務，悉應依票據記載之文字決定。被上訴人
      並未於八十七年五月十三日向上訴人等提示系爭本票，其所謂系爭本票於同日
      到期，經其於同日提示，純為呼應鈞院另案八十六年度執字第一九五五七號強
      制執行分配表所載債權利息計算末日，況被上訴人於八十七年八月二十八日假
      扣押聲請狀上明確記載系爭本票未載到期日，徵諸被上訴人起訴狀所附系爭本
      票，到期日欄空白，並無任何記載，則依該本票之文義，怎會於八十七年五月
      十三日到期？是被上訴人提起本訴時確實未載到期日，依票據法第一百二十條
      第二項規定，視為見票即付，而被上訴人遲至八十八年三月八日始提起本訴，
      其請求權已罹於三年時效而消滅。
（二）上訴人等於簽發系爭本票時，縱令曾授權被上訴人視實際需要自行填載到期日
      及利率，惟上訴人有此授權，未必表示系爭本票到期日即為八十七年五月十三
      日，蓋被上訴人須依上訴人等授權而填載，始能確定到期日，而被上訴人於八
      十八年三月八日提起本訴時，系爭本票之到期日仍為空白，顯然為未載到期日
      之本票，被上訴人何能於時效消滅後，再填載到期日，致法律效果永不確定。
      況被上訴人提起本件訴訟以迄原審法院審理中，已逾八十七年五月十三日，且
      被上訴人既已以未載到期日之系爭本票行使權利，何能再依上訴人授權填載到
      期日為八十七年五月十三日？無異倒填日期，於法顯有未合。
（三）再者，上訴人當初簽發系爭本票，並授權被上訴人視實際需要自行填載到期日
      ，惟本件起訴時，以迄原審法院審理中，上訴人並未積欠上訴人新臺幣（下同
      ）三百萬元，被上訴人自不得在系爭本票填載到期日，且上訴人於八十九年十
      一月二十四日另以存證信函通知被上訴人，不同意授權被上訴人填載到期日，
      則被上訴人擅自填載到期日為八十七年五月十三日，依法不生效力。
（四）被上訴人請求給付之金額為四十二萬二千九百一十五元，然其通知上訴人截至
      八十七年十二月二十四日之餘額為十三萬八千零五十元，其請求顯與事實不符
      。
（五）不同意被上訴人追加消費借貸返還請求權為訴訟標的。
三、證據：除援用原審之立證方法外，聲請本院調閱八十七年度全字第三０三九號假
    扣押卷宗及八十七年度促字第一０二八九號支付命令卷宗。
乙、被上訴人方面：
一、聲明：如主文所示。
二、陳述：除與原審判決書所載者相同茲予引用外，補稱：
（一）系爭本票係因上訴人等向被上訴人借款所簽發，被上訴人於原審追加消費借貸
      返還請求權為訴訟標的，應屬適法，上訴人指稱其未為同意，顯於法無據。
（二）系爭本票於簽發時已具有票據法所規定之應記載事項，因囿於兩造間消費借貸
      契約之清償為分期給付，且就債務本金或利息於一定期間內未給付者，有得由
      債權人即被上訴人為債務全部或部分到期主張之約定，故於簽發系爭本票時，
      由上訴人簽具授權書，使被上訴人得依實際清償情況，填載到期日及利率，此
      等授權係借貸契約之一部分，非一般委任授權得由一方單方面撤銷之，於債務
      未清償完畢前，該等授權之效力存在，為消費借貸契約之一部份，非得由上訴
      人以單方意思變更或解除。縱上訴人撤銷授權書對被上訴人生效，亦僅對通知
      到達後之行為有拘束力，然上訴人係於被上訴人依該授權書行使權利後，方為
      此通知，對被上訴人於通知到達前所為之行為，並無拘束力。
（三）系爭授權書為上訴人親筆簽署，被上訴人依該授權書內容記載，於拍賣系爭債
      務之擔保品後，依實際受償情形，填載到期日，並依法就受償不足部分主張權
      利請求清償，並無悖法之處。
（四）保全程序之請求要件中，並未規定所欲保全之債權須已屆清償期或債權人已為
      本案債權之請求，被上訴人於起訴前持系爭本票向管轄法院為保全程序之請求
      ，縱尚未於系爭本票上為到期日之填載，亦不當然因此保全程序之請求，而視
      為被上訴人拋棄填載到期日之權利。
（五）上訴人指稱授權填載須依其指示填載云云，惟卷附系爭授權書中，並未載明被
      上訴人填載到期日時，尚須再經上訴人之許可或待其指示為之，上訴人主張前
      後矛盾，實無可採之處。
三、證據：援用原審之立證方法為證。
    理  由
一、按債務人對於支付命令於法定期間提出異議者，支付命令失其效力，以債權人支
    付命令之聲請，視為起訴或聲請調解；訴經撤回者，視同未起訴。民事訴訟法第
    五百十九條第一項及第二百六十三條第一項前段分別定有明文。查本件被上訴人
    固曾於八十七年八月三十一日以系爭本票向上訴人丁○○○聲請支付命令，並經
    上訴人丁○○○於法定期間內提出異議，以被上訴人支付命令之聲請視為起訴，
    嗣經被上訴人於八十八年五月十八日具狀撤回起訴，當時該訴訟並未經本案終局
    判決之事實，業據上訴人聲請本院調閱八十七年度促字第一０二八九號支付命令
    卷宗，查核屬實，依前揭法律規定，視為未起訴，且被上訴人於八十八年三月八
    日提起本件訴訟時，兩造間並無相同之前訴訟繫屬，本件訴訟標的亦無為確定判
    決效力所及之情形，是上訴人主張被上訴人重複起訴，並不適法云云，顯有誤會
    ，先予敘明。
二、被上訴人起訴主張：被上訴人執有上訴人等二人共同簽發，發票日為八十三年四
    月十一日，到期日為八十七年五月十三日，面額為三百萬元，並載明免除作成拒
    絕證書之本票一紙，上訴人等到期未清償票款，被上訴人於八十七年五月十三日
    提示未獲付款，經聲請強制執行後，上訴人等尚欠被上訴人四十二萬二千九百一
    十五元及自八十七年五月十四日起之約定利息，為此本於本票票款請求權，請求
    上訴人連帶給付被上訴人前揭金額及利息。
    上訴人則以：被上訴人於八十七年八月二十八日假扣押聲請狀上明確記載系爭本
    票未載到期日，且被上訴人起訴狀所附系爭本票，到期日欄空白，並無任何記載
    ，依票據法第一百二十條第二項規定，視為見票即付，而被上訴人遲至八十八年
    三月八日始提起本訴，其請求權已罹於三年時效而消滅；上訴人等於簽發系爭本
    票時，縱令曾授權被上訴人視實際需要自行填載到期日及利率，惟被上訴人須依
    上訴人等授權而填載，始能確定到期日，被上訴人何能於時效消滅後，再填載到
    期日，被上訴人無異倒填日期；再者，上訴人於八十九年十一月二十四日另以存
    證信函通知被上訴人，不同意授權被上訴人填載到期日，則被上訴人擅自填載到
    期日為八十七年五月十三日，依法不生效力；被上訴人請求給付之金額為四十二
    萬二千九百一十五元，然其通知上訴人截至八十七年十二月二十四日之餘額為十
    三萬八千零五十元，其請求顯與事實不符等語資為抗辯。
三、被上訴人主張之前揭事實，業據其提出系爭本票、授權書及本院八十六年度執字
    第一九五五七號執行分配表為證，核屬相符，堪信為真實。
四、上訴人雖抗辯系爭本票未依其指示填載到期日，且被上訴人於八十七年八月二十
    八日假扣押聲請狀上明確記載系爭本票未載到期日，被上訴人起訴狀所附系爭本
    票，到期日欄空白，系爭本票視為見票即付，上訴人亦已於八十九年十一月二十
    四日另以存證信函通知被上訴人，不同意授權被上訴人填載到期日，則被上訴人
    擅自填載到期日為八十七年五月十三日，依法不生效力；被上訴人請求給付之金
    額為四十二萬二千九百一十五元，然其通知上訴人截至八十七年十二月二十四日
    之餘額為十三萬八千零五十元，其請求顯與事實不符云云，惟查：
（一）被上訴人於八十八年三月八日起訴狀所附系爭本票，已明確記載到期日為八十
      七年五月十三日，有被上訴人提出之系爭本票一件可證（詳見本院八十八年雄
      簡字第七三五號給付票款卷第八頁），是系爭本票於被上訴人提起本件訴訟時
      ，到期日欄並非空白。
（二）按授權執票人填載票據上應記載之事項，並不限於絕對的應記載事項，即相對
      的應記載事項，亦可授權為之。本票應記載到期日而未記載，固不影響其本票
      效力，但非不可授權執票人填載之。最高法院著有六十七年台上字第三八九六
      號判例可參。查上訴人於簽發系爭本票時，同時簽具授權書一紙予被上訴人，
      該授權書明確記載：「本人等共同簽發右列本票（即系爭本票）乙紙交貴行（
      即被上訴人）收執。惟限於需要，到期日及利率未予填載，為此共同立具授權
      書，授權貴行視實際需要自行填載到期日及利率以行使票據上之權利」等語之
      事實，為上訴人所自認，且有被上訴人提出之授權書一件為證，可信為真實。
      是縱上訴人於簽發系爭本票時，就到期日部分並未填載，依前揭判例意旨，被
      上訴人仍可基於上訴人之授權填載到期日，且上訴人既已授權被上訴人視實際
      需要填載到期日，則被上訴人填載到期日自不須再經上訴人指示。
（三）被上訴人雖於八十七年八月二十八日假扣押聲請狀上記載系爭本票未載到期日
      等語，惟假扣押程序僅係債權人就金錢請求保全強制執行之程序，此僅係對系
      爭本票當時尚未填載到期日之事實描述，不涉及實體上本票票款債權之成立要
      件，且依上訴人提出之存證信函，亦否認被上訴人曾於八十七年五月十三日提
      示系爭本票，則系爭本票亦無適用票據法第一百二十條第二項規定視為見票即
      付之問題。
（四）系爭本票係為擔保上訴人與被上訴人間之消費借貸債務而簽發，為上訴人所自
      認，該授權書亦係於兩造成立消費借貸契約所簽具，可認係消費借貸契約之一
      部，上訴人於簽具授權書時，與被上訴人間並無上訴人可撤回授權之約定，上
      訴人亦未主張基於何種法律規定撤回授權，或意思表示有何瑕疵而得撤銷，是
      該授權書既已因兩造互相表示意思一致，而成立契約，上訴人自應受該授權書
      約定內容拘束，是被上訴人自得依該授權書約定於系爭本票填載八十七年五月
      十三日為到期日，上訴人於八十九年十一月二十四日以存證信函通知被上訴人
      ，不同意授權被上訴人填載到期日之行為，對被上訴人不生影響。
（五）上訴人既已授權被上訴人依實際需要填載到期日，縱被上訴人於八十七年五月
      十三日後始倒填到期日，被上訴人此一行為並未違反兩造間之約定，亦無任何
      法律禁止倒填本票到期日，是被上訴人自得於系爭本票填載八十七年五月十三
      日為到期日。
（六）又按票據上之權利，對本票發票人，自到期日起算，三年間不行使，因時效而
      消滅；消滅時效因起訴而中斷。票據法第二十二條第一項前段及民法第一百二
      十九條分別定有明文。系爭本票到期日為八十七年五月十三日，已如前述，被
      上訴人於八十八年三月八日提起本件訴訟，距系爭本票到期日未逾三年，對本
      票發票人即上訴人之票據上權利，並未因時效而消滅，上訴人抗辯被上訴人之
      本票票款請求權已因時效而消滅云云，並不可採。
（七）至上訴人抗辯被上訴人寄發之通知記載債務金額截至八十七年十二月二十四日
      之餘額為十三萬八千零五十元，並非被上訴人於本件請求給付之金額四十二萬
      二千九百一十五元云云，為被上訴人否認，並陳明其為金融銀行業，依財政部
      頒佈之「銀行逾期放款催收款及呆帳處理辦法」第三條第一項及第五條規定，
      逾期放款應於清償期屆滿六個月內轉入「催收款項」，對內停止計息，對外債
      權照常計算，故其於內部電腦程式中，僅計息至被告未繳本息日起第一百八十
      天，而無法繼續計算被告全數之遲延利息，並提出銀行逾期放款催收款及呆帳
      處理辦法證明，被告復未舉證證明債務餘額確為十三萬八千零五十元，是被告
      此項抗辯並無理由，亦不足採。
五、綜上所述，被上訴人依本票票款請求權，請求上訴人連帶給付四十二萬二千九百
    一十五元，及自八十七年五月十四日起至清償日止，按週年利率百分之十點七五
    計算之利息，為有理由，原審為上訴人敗訴之判決，核無違誤，上訴意旨猶以前
    揭主張指摘原判決不當，求予廢棄改判，非有理由，應駁回其上訴。
六、至被上訴人於原審追加消費借貸返還請求權之訴訟標的乙節，因原審未於判決理
    由內表示准許，亦未以裁定駁回，本院無從審酌原審就此部分准駁是否適法，附
    此敘明。
七、結論：本件上訴為無理由，依民事訴訟法第四百三十六條之一第三項、第四百四
    十九條第一項、第七十八條，判決如主文。
中      華      民      國    九十      年      五      月     三十一   日
                              臺灣高雄地方法院民事第六庭
~B審判長法官  楊富強
~B法      官  黃蕙芳
~B法      官  陳業鑫
右為正本係照原本作成。
本判決不得上訴。
中      華      民      國    九十      年      五      月     三十一   日
~B法院書記官  陳素徵


司法院資訊處製作；財團法人民間司法改革基金會備份。
